---
title: An R Markdown document converted from "code.ipynb"
output: html_document
---

```{r}
options(warn = -1)

figsize <- function(width, heigth) {
     options(repr.plot.width = width, repr.plot.height = heigth)
}
```

```{r}
data <- read.csv("data.csv")
serie <- ts(
    data$Valeur,
    start = c(1990, 1),
    frequency = 12
    )
serie
```

# Question 1

La série représente l'indice de la production industrielle des vêtements de dessus en France, entre 1990 et 2022.

```{r}
figsize(10, 7)
plot(serie)
```

On entrainera le modèle sur les données jusqu'en 2018, puis on cherchera à prédire les données de 2019. Cela nous permet d'éviter la période de la crise du Covid-19.

```{r}
serie <- window(
    serie,
    end = c(2018, 12)
)
plot(serie, ylab = "IPI Alimentaire")
```

# Question 2 - Stationnarisation

La série comporte une tendance croissante.

```{r}
plot(decompose(serie))
```

```{r}
diff1 <- diff(serie, 1)
plot(diff1, ylab = "Série différenciée", title = "Série différenciée")
```

```{r}
diff1
```

La série différenciée semble stationnaire. Nous allons le vérifier avec plusieurs tests.

### Test de Dickey-Fuller

```{r}
dickey_fuller <- function(x, ks = 0:24, type = "ct") {
    adf_p_values <- c()
    lb_p_values <- c()
    for (k in ks) {
        adf <- fUnitRoots::adfTest(x, lags = k, type = type)
        adf_p_val <- adf@test$p.value
        lb_p_val <- Box.test(adf@test$lm$residuals, 24)$p.value
        adf_p_values <- c(adf_p_values, adf_p_val)
        lb_p_values <- c(lb_p_values, lb_p_val)
    }

    df <- data.frame(
        Lag = ks,
        ADF_Test = adf_p_values,
        Ljung_Box_Residuals = lb_p_values
    )

    return(df)
}

dickey_fuller(diff1, type = "nc", ks = 0:5)
```

Le test de Dickey-Fuller augmenté rejette donc l'hypothèse de racine unité.

### Test de Phillips-Perron

```{r}
tseries::pp.test(diff1)
```

Idem pour le test de Phillips-Perron

### Test KPSS

```{r}
tseries::kpss.test(diff1)
```

Le test KPSS ne rejette pas l'hypothèse de stationnarité.

# Question 4 - Modélisation ARMA

```{r}
library(ggplot2)
library(patchwork)
library(forecast)

figsize(20, 5)
(ggAcf(diff1, lag.max = 12) + labs(title = "ACF - Série différenciée")
     + ggPacf(diff1, lag.max = 12) + labs(title = "PACF - Série différenciée"));
```

Ordres maximaux: $p_{max}=7$, $q_{max}=1$

### Choix du modèle :

```{r}
evaluate_models_ic <- function(pmax, d, qmax, x = serie) {
  ps <- c()
  ds <- c()
  qs <- c()
  aics <- c()
  bics <- c()
  for (q in 0:qmax) {
    for (p in 0:pmax) {
      ps <- c(ps, p)
      ds <- c(ds, d)
      qs <- c(qs, q)
      model <- forecast::Arima(x, order = c(p, d, q))
      aics <- c(aics, AIC(model))
      bics <- c(bics, BIC(model))
    }
  }

  df <- data.frame(
        p = ps,
        d = ds,
        q = qs,
        AIC = aics,
        BIC = bics
    )

    return(df)
}

tab <- evaluate_models_ic(pmax = 7, d = 1, qmax = 1)
tab
```

L'AIC est minimisé en par l'ARIMA(1,1,1) et le BIC par l'ARIMA(0,1,1)

```{r}
knitr::kable(t(sapply(tab, as.integer)), "latex")
```

```{r}
figsize(10, 7)
res01 <- astsa::sarima(serie, 0, 1, 1)
res11 <- astsa::sarima(serie, 1, 1, 1)
```

Pour les modèles ARIMA(0,1,1) et ARIMA(1,1,1), les tests de Ljung-Box et les auto-corrélogrammes semblent indiquer que les résidus sont des bruits blancs. <br>Pour trancher entre ces deux modèles, regardons si l'ARIMA(1,1,1) peut être simplifié :

```{r}
res01$ttable
```

```{r}
knitr::kable(res01$ttable, "latex")
```

```{r}
res11$ttable
```

```{r}
knitr::kable(res11$ttable, "latex")
```

Au seuil de 10%, on l'ARIMA(1,1,1) ne peut pas être simplifié. On conserve donc ce modèle. On a alors :

$$
    X_t - 0,16X_{t-1} = 0,03 + \epsilon_t - 0,72\epsilon_{t-1}
$$

Ainsi, pour la série d'origine (notée $Y_t$), comme $X_t = Y_t - Y_{t-1}$, on a $Y_t = Y_{t-1}+X_t$ et donc

\begin{align}
    Y_t & = Y_{t-1} + 0,16X_{t-1} + 0,03 + \epsilon_t - 0,72\epsilon_{t-1}  \\
    Y_t & = Y_{t-1} + 0,16(Y_{t-1}-Y_{t-2}) + 0,03 + \epsilon_t - 0,72\epsilon_{t-1}  \\
    Y_t & = 1,16Y_{t-1} - 0,16Y_{t-2} + 0,03 + \epsilon_t - 0,72\epsilon_{t-1}
\end{align}

